【裁判字號】    97,再易,10
【裁判日期】    990304
【裁判案由】    再審之訴
【裁判全文】
臺灣苗栗地方法院民事判決              97年度再易字第10號
再審原告    乙○○
訴訟代理人  李震華律師
再審被告    甲○○
訴訟代理人  丙○○
上列當事人間請求返還土地事件，再審原告對於本院民國97年11
月12日所為97年度再易字第2 號確定判決提起再審之訴，本院判
決如下：
    主  文
再審原告之訴駁回。
再審訴訟費用由再審原告負擔。
    事實及理由
一、本件再審原告起訴主張：
  (一)民事訴訟法第496 條第1 項第13款之再審事由，本即就再審
    原告所提出之證物是否為「前訴訟程序已存在但不知有該證
    物，現在始知之」，或「雖知有此而不能使用、現在始得使
    用」等事實狀態為證據調查及判斷，其法規適用之本質乃係
    經調查證據為認定事實有無之一種法律適用之職權行使行為
    ，故該款之適用，實與證據調查之取捨及事實之認定不可分
    。本件再審原告於本院97年度再易字第2 號中指出再證三之
    民國66年7 月21日之航空照，係再審原告於起訴前一個月內
    重複申請意外取得之新證物，為當時法院及兩造所不知而未
    能使用，至54年3 月6 日村長簽發之證明書及舊照片3 張，
    係再審原告之兄姐保管之父親遺物，原告當時亦不知其存在
    ，得知後方檢出使用，是前揭新證物均應符合民事訴訟法第
    496 條第1 項第13款之再審事由。惟本院97年度再易字第2
    號再審判決竟誤將民事訴訟法第496 條第1 項第1 款之一般
    法規適用是否錯誤之概括規定（不含事實認定錯誤及取捨證
    據失當之情形），適用於同條項第13款之判斷上，與最高法
    院26年抗第453 號、29年上字第1005號、31年抗字第311 號
    、32年上字第1247號等判例意旨相悖，復未附理由說明即逕
    認前揭證物為再審原告於言詞辯論終結前能使用而未提出之
    證物，顯已構成同法第496 條第1 項第1 款之適用法規顯有
    錯誤之再審事由。
  (二)又再審原告曾於本院97年度再易字第2 號起訴狀中指出：「
    前再審判決即本院96年度再易字第5 號判決以假設性論述，
    認縱再審原告所提上揭證物得認為新證據，亦因其時間均在
    42年徵收之後方發生，可因地形、地貌、地物等時間之改變
    ，而不能證明時間在前之42年徵收時，坐落苗栗縣銅鑼鄉○
    ○○段第2491地號土地（下稱系爭第2491地號土地）上有否
    被告之建物云云。此一假設性論述，在承認上揭證物為新證
    據之前提下，顯然違背民事訴訟法直接審理主義所含有之審
    判者親自見聞事證之原則（民事訴訟法第221 條第2 項、第
    222 條第1 項），及應調查證據而未調查，致適用法令錯誤
    之判決當然違背法令，且嚴重違背房屋、定著物等地物及地
    形地貌，除有重大天災地變，均可長期存在之經驗法則」等
    語，並具體指摘96年度再易字第5 號判決中，違背應調查之
    證據未調查（如未調取96年度訴字第242 號卷內之地政新測
    繪圖及為審閱卷內補陳證物、筆錄等）、直接審理原則，且
    新證物與卷內證物已足堪為再審原告有利之認定，即得證業
    經附帶徵收之佃寮係坐落於2491地號土地之事實。惟97年度
    再易字第2 號判決竟又認96年度再易字第5 號再審判決前揭
    違背法則之判斷，係認定事實、取捨證據之職權行為，非適
    用法規顯有錯誤，因此該判決即有消極不適用法規之再審理
    由。
  (三)另97年度再易字第2 號再審判決未能區分系爭2491地號土地
    是否徵收與坐落該土地之佃寮是否經附帶徵收之爭點，錯將
    不相干之二事視為一事，進而認再證3 至9 等新證物縱經斟
    酌亦無法推翻系爭2491地號土地未經徵收之判決理由，係錯
    認再審原告起訴指摘漏未斟酌再證11至19之民事訴訟法第49
    7 條之再審事由，而認再審原告主張有民事訴訟法第497 條
    之再審事由為無理由，顯然有適用法規錯誤即應適用民事訴
    訟法第497 條而未予適用之違背大法官會議解釋第177 號解
    釋之情事。再者，本院97年度再易字第2 號判決復誤以一般
    事實審法院於判決末之概括式用語即「本件事證已臻明確，
    再審原告所提其餘攻擊方法經審酌之後，核與判決結果之基
    礎不生影響，爰不一一論述，附此敘明」等語，而錯認本院
    96年度再易字第5 號判決已經審酌認定相關事證，顯係誤將
    法律審內應具體審酌之再審事由有無之法律判斷，錯認為係
    事實審法院就證據取捨、事實有無之認定之職權行使，而有
    應適用同法第497 條而未與適用之違背釋字第177 號解釋之
    顯然違法。
  (四)並聲明：(一)本院97年度再易字第2 號、96年度再易字第5 號
    、93年度簡上字第4 號判決均廢棄。(二)再審被告第二審之上
    訴及其假執行之聲請均駁回。
二、再審被告未為任何陳述或答辯，僅聲明：如主文第1 項所示
    。
三、本院之判斷：
  (一)關於再審原告主張之再審事由(一)部分：查再審原告所提之航
    空圖4 幀、舊照片3 張及村長證明書等證物，除新隆村長於
    54 年4月8 日簽發之證明書已於第一審程序中提出使用外（
    見本院92年度苗簡字第94號卷第39頁），其他航空圖、舊照
    片等其他證物，均係屬事實審言詞辯論終結前已存在、並能
    使用之證物，業經本院調閱本件前審卷宗審閱無誤，故上開
    證物非屬民事訴訟法第496 條第1 項第13款之「未經斟酌之
    證物或得使用該證物」至為明確，是本院97年度再易字第2
    號確定判決認再審原告所提上開新證據並無民事訴訟法第49
    6 條第1 項第13款之適用，並無適用法規錯誤可言。再審原
    告執此主張本院97年度再易字第2 號確定判決具有適用法規
    顯有錯誤之再審事由，自無理由。
  (二)關於再審原告主張之再審事由(二)部分：則查，本院96年度再
    易字第5 號判決認定再審原告所提之航空圖4 幀等證據，並
    不能證明時間在前之42年徵收時，系爭第2491地號上確有再
    審原告之建物，而使再審原告受較有利之判決等情。經本院
    審核結果，本院96年度再易字第5 號判決所為之上開認定在
    性質上係屬法院認定事實、取捨證據之職權行使，並無適用
    法規顯有錯誤之問題，因此，本院97年度再易字第2 號判決
    認為本院96年度再易字第5 號判決無適用法規顯有錯誤之情
    形，於法並無不合。
  (三)關於再審原告主張之再審事由(三)部分：則按民事訴訟法第49
    7 條規定所謂「重要證物漏未斟酌」，係指當事人在前訴訟
    程式已經提出，第二審確定判決漏未於判決理由中斟酌者而
    言；申言之，該項證物如經斟酌，原判決將不致為如此之論
    斷，若縱經斟酌亦不足影響原判決之內容，或原判決曾於理
    由中說明其為不必要之證據者，均與本條規定之要件不符。
    本件再審原告雖另主張本院97年度再易字第2 號判決有應適
    用民事訴訟法第497 條規定而未予適用之再審事由云云。惟
    查，本院96年度再易字第5 號判決並無民事訴訟法第497 條
    規定所謂「重要證物漏未斟酌」之再審事由存在等情，業經
    本院97年度再易字第2 號判決於判決書第9 頁中詳細認定在
    案，且經本院審閱結果，本院97年度再易字第2 號判決書第
    9 頁中所為之認定並無任何適用法規錯誤之處，因此，並無
    所謂應適用民事訴訟法第497 條規定而未予適用之情形。故
    再審原告此部分之指摘，並無理由。
四、末按再審之訴顯無再審理由者，得不經言詞辯論，以判決駁
    回之，民事訴訟法第502 條第2 項定有明文。本件再審原告
    主張本院97年度再易字第2 號確定判決有再審事由，據以對
    本院前開再審確定判決提起再審之訴，顯無理由，已如前述
    ，因此，爰不經言詞辯論，逕以判決駁回。
五、據上論結，本件再審原告之訴顯無再審理由，依民事訴訟法
    第502 條第2 項、第505 條、第78條，判決如主文。
中    華    民    國    99    年    3     月    4     日
                  民事庭審判長法  官  宋國鎮
                              法  官  游欣怡
                              法  官  王炳人
以上正本係照原本作成。
不得上訴。
                              書記官  李曉君
中    華    民    國    99    年    3     月    4     日

司法院資訊處製作；財團法人民間司法改革基金會備份。
